【裁判字號】    91,自,562
【裁判日期】    920317
【裁判案由】    加重誹謗
【裁判全文】
臺灣臺北地方法院刑事判決                          九十一年度自字第五六二號
    自  訴  人  庚○○
    代  理  人  蔡文玉律師
    被      告  甲○○
    選任辯護人  莊勝榮律師
    被      告  戊○○
右列被告等因加重誹謗案件，經自訴人提起自訴，及臺灣臺北地方法院檢察署檢察官
移
    主  文
甲○○、戊○○均無罪。
    理  由
一、自訴意旨略以：被告甲○○與自訴人庚○○均係民主進步黨（下稱民進黨）籍臺
    北市議會第八屆市議員，被告甲○○為打擊同黨同志以提升自己之形象，進而影
    響民進黨於民國九十一年五月二十六日舉辦之臺北市議會第九屆市議員初選黨員
    投票、同年六月四日至七月十二日之初選民調等黨內提名候選人初選程序，竟夥
    同被告戊○○，明知辛○○係翡翠周刊記者，並將於翡翠周刊報導渠等所傳述之
    事，仍基於共同誹謗自訴人之故意，連續於九十一年四月間某日中午、同年五月
    二十八日下午，分別在臺北市○○路巷內「法德吉餐廳」、臺北市○○路三十八
    號「KOHIKAN珈琲館」內，利用與記者餐敘聊天之機會，捏造自訴人與其他同黨
    臺北市議員為不法事跡之不實資料，指摘傳述予辛○○，辛○○未經查證，即以
    長孫無忌為筆名，撰文以：「北市十大民代惡行劣跡、強暴勒索、嗑毒圍事」為
    主題，內載自訴人為「撈金一億女豪傑」、「：：大收黑錢，而且吃相難看：：
    對她的好友宣稱：『我在任內至少要賺到一億』」、「：：在她所屬的審查委員
    會中規定所有餐點必須指定由北區某餐廳供應：：」、「：：開始一連串的介入
    行動。據說，為了小小一間國小的工程，這位女議員光是助理就去關切了五次，
    自己更兩次親自到場勘驗：：」、「：：女議員的搶鏡頭功夫也驚為天人，不久
    前，某位同黨女議員因為被八卦周刊拍下和某記者明星相約出遊的親密舉動，因
    而使得大批媒體蜂擁至市議會：：，這位『一億』女議員忽然義憤填膺地跳了出
    來，一面阻擋住所有媒體：：，邊說：『妳放心，記者的問題由我來應付就好，
    妳現在說得越多越錯，還是趕快先走』：：，沒想到，車門才剛剛關上，『一億
    』女議員立刻以『經紀人』的身份對著媒體說：『其實，我早就知道××和那個
    什麼主播在一起了，××還年輕，總是喜歡玩嘛！這有什麼了不起的，××可能
    不好意思承認，他們兩個的事情我最清楚，沒關係！妳們問我就好了』：：」、
    「據說現在市政府的政風單位已經開始對這位一億女議員的所作所為展開關切，
    積極收集她的一切證據」云云，由翡翠周刊實際總編輯即乙○○將該捏造之不實
    事項登載於九十一年六月四日至六月十八日之第五七四期翡翠周刊，散布於眾，
    毀損自訴人之名譽，因認被告甲○○、戊○○共同涉犯刑法第三百十條第二項之
    加重誹謗罪嫌。
二、程序部分：
    按告訴或請求乃論之罪，自訴人於第一審辯論終結前，得撤回其自訴，刑事訴訟
    法第三百二十五條第一項定有明文。又提起自訴與告訴不同，設有數人共犯告訴
    乃論之罪，被害人於提起自訴後，對於共犯之一人請求撤回自訴，其效力不及於
    共犯，亦有司法院二十七年院字第一七三九號解釋可按。本件自訴人庚○○原自
    訴被告辛○○、乙○○、甲○○、戊○○四人共同涉犯刑法第三百十條第二項之
    加重誹謗罪，依同法第三百十四條須告訴乃論，自訴人於九十二年三月六日具狀
    撤回對被告辛○○、乙○○之自訴，有撤回自訴狀附卷為憑，是該二人之訴訟繫
    屬既已消滅，自毋庸判決；惟參酌上揭法律規定及解釋意旨，其撤回效力不及於
    被告甲○○、戊○○，本院仍應就被告甲○○、戊○○被訴部分審理判決，合先
    敘明。
三、實體部分：
（一）按犯罪事實應依證據認定之，無證據不得推定其犯罪事實；又不能證明被告犯
      罪者，應諭知無罪之判決，刑事訴訟法第一百五十四條、第三百零一條第一項
      分別定有明文。又以被害人之陳述為認定犯罪之依據時，必其陳述並無瑕疵，
      且就其他方面調查，又與事實相符，始能認有證據能力，最高法院六十一年臺
      上字第三０九九號著有判例可資參照。所謂無瑕疵，係指被害人所為不利被告
      之陳述，與社會上一般生活經驗或卷存其他客觀事實並無矛盾而言，至所謂就
      其他方面調查認與事實相符，非僅以所援用之旁證足以證明被害結果為已足，
      尤須綜合一切積極佐證，除認定被告確為加害人之可能外，在推理上無從另為
      其他合理原因之假設，有不合於此，即不能以被害人之陳述做為論斷之證據。
      又按共同被告所為不利於己之供述，固得採為其他共同被告犯罪之證據，惟此
      項不利之供述，仍應調查其他必要之證據，以察其是否與事實相符，尚難專憑
      此項供述，為其他共同被告犯罪事實之認定，亦有最高法院三十一年上字第二
      四二三號著有判例足稽。
（二）自訴人庚○○認被告甲○○、戊○○涉有加重誹謗罪嫌，無非係以辛○○之證
      詞、翡翠周刊第五七四期第六、七頁以「撈金一億女豪傑」為題之報導內容（
      下稱本案報導）、該周刊第五七七期目次頁登載之致歉啟事、辛○○與王浩對
      話之錄音帶譯文節本、辛○○之筆記本及民主進步黨二００二年北高市議員黨
      內初選提名工作流程表等為依據。訊據被告二人均堅決否認涉有誹謗自訴人之
      犯行，被告甲○○辯稱：伊與自訴人同黨籍但不同選區，且民進黨北高市議員
      黨員初選投票早於九十一年五月二十六日結束，伊無打擊自訴人之必要；自訴
      人所指之報導，部分已見諸報紙，部分伊完全不知情，伊確於九十一年四月間
      某日及同年五月二十八日與記者餐敘，席間就自訴人所指翡翠周刊報導內容，
      僅提及新生國小工程之事，因自訴人認為該校劉校長監督工程太嚴格，幫營造
      廠商對校長施壓，為此在臺北市議會杯葛新生國小之預算，校長係伊小學老師
      ，請託伊與自訴人溝通學校預算遭擱置之事，伊與記者餐敘聊天時，有提及此
      事，惟所陳均屬事實，且與自訴人所指報導內容不同；況伊與辛○○並無交情
      ，且未邀請辛○○餐敘，辛○○係戊○○邀請而來，足徵伊無誹謗自訴人之犯
      意；自訴人所指之報導應係辛○○以先前已曝光、見報及道聽塗說之消息，加
      油添醋未予查證而刊登，與伊無涉等語。被告戊○○則以：伊確於九十一年四
      月間某日及同年五月二十八日參加餐敘，然僅止於聊天，無散布聊天內容於外
      之意思，且無交付不實資料之情事等語置辯。
（三）經查：
    １本案報導載明「蔡姓女議員」，而臺北市議會第八屆議員姓蔡又係女性者，僅
      有自訴人一人，此有自訴人提出之本案報導及臺北市議會檢送之第八屆議員名
      錄在卷可稽，足證本案報導所指「蔡姓女議員」可得推知為自訴人。另揆諸本
      案報導內容影射自訴人涉嫌貪污、利益輸送、關說等，確實毀壞貶低自訴人在
      社會上之人格評會，足以毀損自訴人名譽，屬於誹謗自訴人之文章，足堪認定
      ；該文章係由辛○○撰寫，亦經其自承在卷，均合先敘明。於茲所應審究者為
      本案報導之相關資料是否被告二人提供予辛○○。
    ２查辛○○於本院調查時固然供述：我確實有在咖啡廳和甲○○碰面，他提供報
      導的相關資料給我，因為甲○○提的事情都很細節，而且他又是市議員，所以
      我就相信是真的，當時戊○○也在場，我詢問戊○○本篇報導內容時，戊○○
      並沒有露出懷疑的表情，而且還加以補充，所以我就沒有經過其他的查證而撰
      稿刊登出來，乙○○並沒有修我的稿，是按照我的原文照登：：，所有資料都
      是甲○○提供，戊○○只是口頭陳述，沒有提供書面資料，我有問甲○○資料
      來源，他說很多事情他都有參與，而且有問過其他市議員，所以才有這些資料
      等語（見本院九十一年十二月三日訊問筆錄第二、三頁）；繼又稱：甲○○沒
      有提供書面資料，但他說有案可查，我當場有做紀錄，是跟店家借便條紙來寫
      ，回去再謄在筆記本上，他們有看到我作紀錄，且我當天就有說可能會作報導
      ，「大收黑錢」是甲○○講的，「任內要賺到一億」可能是戊○○說的，「餐
      點必須指定由某餐廳供應」是甲○○講的，「國小工程」是甲○○講的，「搶
      鏡頭」部分甲○○、戊○○都有提到，「政風單位關切」這一段，應該也是甲○○講的等語（見本院九十二年一月十日訊問筆錄第三至五頁）。並坦認於九
      十一年四月間參與臺北市○○路巷內「法德吉餐廳」之餐敘，席間談及自訴人
      之事（見本院九十二年一月二十一日訊問筆錄第十三、十四頁）。
    ３惟查：
      (1)參與九十一年五月二十八日在「KOHIKAN珈琲館」聚會之TVBS記者丁○○於
        本院結稱：九十一年五月二十八日我和戊○○約甲○○談文宣的進度，我記
        得我們沒有談到「大收黑錢」、「任內要賺到一億元」、「餐點必須由某餐
        廳提供」等報導內容，但因甲○○處理過新生國小的事，前一次飯局有別的
        記者談到新生國小之事，辛○○當天就問甲○○此事，甲○○說你可以去問
        劉校長相關的情況，我記得辛○○當天有記劉校長的電話號碼，其他部分我
        印象中是沒有記，也沒有錄音，甲○○並沒有叫辛○○將當天談話內容登載
        出來，現場我也沒有感受到抹黑造謠某人的情形，我和戊○○直接約的，戊○○和辛○○可能是上節目後有約要一起過來，因為我和戊○○要和甲○○
        談文宣的事情，所以就和戊○○、甲○○事先約好當天見面，辛○○和我們
        談文宣的事情沒有關係，我不記得辛○○有無談到本案報導，因為當天是閒
        談，只記得辛○○有拿紙出來抄劉校長的電話及提到新生國小的事，但辛○○並沒有說他可能報導新生國小之事等語在卷（見本院九十二年一月十日訊
        問筆錄第十三至二十頁）。核與被告戊○○供述：當天我錄影完跟辛○○說
        要和甲○○碰面，告知如果要詢問新生國小的事情，可以一起來，我和丁○○、甲○○前幾天就約好，我沒有跟甲○○講辛○○要去咖啡廳之事，當天
        是有提到新生國小之事，但沒有提到「餐點必須由某餐廳提供」之事，可能
        是之前一、二個月聚餐吃中飯時提到：：，「搶鏡頭」之事是九十一年四月
        間聚會吃中飯時，我和丁○○跟同業提的，因為我和報導的顏議員私交很好
        ，她跟我說她有聽到其他記者說這件事，但我們純粹都是聊天等語相合（見
        本院九十二年一月十日訊問筆錄第二二至二四頁）。且辛○○亦自承當天前
        往「KOHIKAN珈琲館」，係臨時受被告戊○○之邀請屬實（見本院九十二年
        一月十日訊問筆錄第二頁）。足徵被告甲○○、戊○○、丁○○於九十一年
        五月二十八日在「KOHIKAN珈琲館」碰面，係為洽談文宣事宜，原與辛○○
        無涉，辛○○因適與被告戊○○一起參加錄影知悉該聚會而前往，並非事先
        安排之採訪會面甚明。
      (2)辛○○固然指證：本案報導是上開聚會時甲○○提供，戊○○口頭陳述，其
        當場跟店家借便條紙來作紀錄，且有表示可能會作報導云云。惟為被告二人
        所堅詞否認，在場證人丁○○亦證述：甲○○係受辛○○之推問而提及新生
        國小之事，並提供劉校長的電話號碼給辛○○查證，其他部分沒有聊到，辛○○只有記劉校長的電話，其他部分我印象中是沒有記，也沒有錄音，當天
        是閒談，辛○○並沒有說他可能報導等語，已如前述。查辛○○原為本案共
        同被告，前亦遭自訴人就同一事實提起告訴，有臺灣臺北地方法院檢察署九
        十一年度他字第四四七八號偵查卷宗可憑，其於該案偵查中供稱：庚○○說
        主要是要對付甲○○，他告我們則是要我們講出是甲○○講出來的事情等語
        （見臺灣臺北地方法院檢察署九十一年他字第四四七八號卷宗二七頁），且
        自訴人嗣後亦撤回對辛○○之自訴，足徵辛○○不利於被告甲○○、戊○○
        之供述，因涉及本身是否遭受刑事追訴處罰之利害關係，本難期其據實陳述
        ；經訊當天在場之證人丁○○既證述除新生國小之事外，並未談及本案報導
        之其他內容，核與被告戊○○供述相合，是難認辛○○指稱本案報導內容係
        被告甲○○、戊○○於九十一年五月二十八日，在「KOHIKAN珈琲館」提供
        之不利供述與事實相符。至於被告甲○○於當日提及新生國小工程乙事，姑
        不論其當天談論內容是否與本案報導相符，惟稽諸證人丁○○證述被告甲○○係受臨時參與聚會之辛○○推問而提及，被告甲○○並提供劉校長的電話
        號碼供辛○○查證等節，足認被告甲○○主張伊無誹謗犯意之辯詞，應非虛
        妄，可予採信。況本案報導內容涉及誹謗之文字敘述，甚多浮誇之形容詞句
        ，應屬作者撰寫時加諸各該事件之主觀描述，衡情應非吾人平日聊天談論之
        陳詞，本院自難專憑辛○○供述，為被告二人犯罪事實之認定。
      (3)又按對於可受公評之事，以善意發表言論，而為適當之評論者不罰，刑法第
        三百十一條第三款定有明文。查證人即新生國小校長己○○於本院結證：八
        十六年間承包新生國小工程者係國雲公司，不是本案報導的龍×公司，我依
        合約要求，承包商都認為我很嚴格，因為國雲公司承包商去市議會庚○○那
        裡投訴我，庚○○議員表示關切，請我到議會，後來新生國小年度預算遭到
        擱置，我跑了好幾次議會說明，庚○○議員關切學校工程期間，我因為希望
        學校在工程期間能順利，甲○○又是我的學生，而且與蔡議員又是同黨派，
        所以我請甲○○去瞭解，希望庚○○不要誤會我，蔡議員確實有到工地視察
        過，但次數我不記得，我並沒有當場在工地哭泣，我是在家裡或從市議會出
        來後痛哭等語在卷（見本院九十二年二月十一日訊問筆錄）；依證人己○○
        上開證詞足證自訴人確實關切過新生國小工程，除請新生國小己○○校長至
        臺北市議會了解外，並曾至現場視察，其後該校年度預算亦遭到擱置無訛。
        查市議員對於市內國民小學工程及其各項預算之監督，與公共利益顯有關聯
        ，應屬可受公評之事；是被告甲○○於九十一年五月二十八日，在「KOHIK-
        AN珈琲館」內，縱與辛○○談及新生國小上開事項，應屬對於可受公評之事
        而為評論，而經訊證人丁○○及被告戊○○，既查無被告甲○○之評論有何
        過當逾限之情事，自難繩以誹謗之罪責，併予說明。
    ４至於參與九十一年四月間在「法德吉餐廳」餐敘之東森電子報記者丙○○在本
      院結證：九十一年四月間，因我小孩滿月送甲○○一個蛋糕，甲○○就找大家
      出來在「法德吉餐廳」聚會，這樣的聚會不是第一次，當天大家聊天，談天南
      地北、八卦，我當天是第一次見到辛○○，我們聊八卦並沒有無目的，也沒有
      聽到任何人說這些可以拿去報導，我也不會針對那些內容作報導，因為本來就
      是聊天，如果真要報導，要通知受訪者，而且如果我有興趣報導，會去求證，
      聊天內容應該說可以懷疑，如果要報導，要去求證，我不知道辛○○參與餐敘
      之目的，可能因為是戊○○的朋友，那天的飯局，並無引導辛○○去報導的方
      向，後來我有聽說翡翠雜誌登出報導民進黨市議員八卦消息，但沒有仔細看過
      那篇報導，我聽到後覺得應該跟當天談話的內容有出入，我不相信是戊○○、
      甲○○提供資料給辛○○報導，因為我在現場並沒有看到任何資料：：，當天
      有戊○○、甲○○、辛○○、我及劉寶傑、丁○○在場，我們六人大家都有穿
      插聊八卦，本案翡翠雜誌報導和聊天內容不太相同，當天我沒有聽到「審查委
      員會要指定某北區餐廳供應」這件事，也沒有聽到「大收黑錢，吃像難看」，
      有聽到「任內要賺到一億」、「有議員去關切新生國小工程」及「女議員被媒
      體拍下與記者明星相約出遊」、「將女議員推入座車，並說你放心」這幾段，
      但不記得何人所講，我們沒有聊到「沒想到車門才關上，一億女議員立刻以經
      紀人身分對媒體說：：」及「市政府政風單位已經開始關切一億女議員的所作
      所為」這二段，翡翠雜誌報導後，甲○○、戊○○有跟我說翡翠有報導，並跟
      我大約敘述報導內容，他們表示報導內容和當天談話內容有出入，我們提到一
      億女議員的字眼，是大家純聊天的八卦內容，不是聊女議員確實賺到一億，只
      是交換訊息不是誹謗，翡翠登報導後，我們還有聚會，戊○○和甲○○對此報
      導感到很生氣，該報導的形容詞，與我們談論內容出入很大，該次聚會沒有無
      要把內容批露出去的意思，我也沒有聽到本案報導所載「睜一隻眼，閉一隻眼
      」這段形容用語，這應該是作者自己撰擬的，只有甲○○提到新生國小的事情
      ，他說新生國小的校長是他以前的老師，庚○○有去關切國小工程，但當天沒
      有談到關切內容是要讓某建設的工程過關，搶鏡頭這段，是有人在描述記者拍
      攝現場的狀況，當天並沒有人用筆或錄音設備，抄錄談話內容，類似這樣立法
      委員找記者私下聊天建立感情，是常有的事，聊的內容，天南地北，什麼事情
      都會談到，我覺得甲○○沒有無意圖要散布對他人不利的消息並讓我們報導，
      對於被寫成報導我有點驚訝，因為當天是純聊天等語明確（見九十二年一月二
      十一日訊問筆錄）。核與被告戊○○供稱：九十一年五月二十八日之前一、二
      個月我和辛○○一起錄影，休息時間我問辛○○是否要一起吃飯，當天我已和
      甲○○、丁○○及其他二位同業約好吃中飯，吃飯時同業會交流訊息，但我不
      記得談什麼，可能當天有提到部分報導內容，但我們純粹都是聊天，「搶鏡頭
      」之事是九十一年四月間聚會吃中飯時，我和丁○○跟同業提的等語相合（見
      本院九十二年一月十日訊問筆錄第二二至二四頁）。堪證被告甲○○、戊○○
      等人於九十一年四月間在「法德吉餐廳」餐敘，係因丙○○先前贈送被告甲○○彌月蛋糕，被告甲○○基於朋友情誼作東邀請丙○○、劉寶傑、丁○○及被
      告戊○○等人餐敘，辛○○並非被告甲○○邀約對象，其因適與被告戊○○一
      起參加錄影，由被告戊○○邀請而至；且該次餐敘純係被告甲○○與被告戊○○等記者從業人員聯絡感情之私人聚會，非接受記者採訪之飯局，此由辛○○
      指稱被告甲○○、戊○○提供本案報導之時間地點係九十一年五月二十八日，
      在「KOHIKAN珈琲館」，非九十一年四月間某日，在「法德吉餐廳」一節益資
      證明（見本院九十一年十二月二十四日訊問筆錄第六頁），綜上事證足認被告
      甲○○、戊○○二人縱曾於九十一年四月間，在「法德吉餐廳」內談及本案報
      導內容，惟並無散布毀損自訴人名譽之事於眾之不法意圖。
    ５綜右所述，被告二人雖參與自訴人所指九十一年四月間某日中午、同年五月二
      十八日下午，在「法德吉餐廳」、「KOHIKAN珈琲館」之聚會，席間或可能談
  及與自訴人有關之八卦消息，惟其等並無散布於眾以誹謗自訴人之不法意圖。
      且被告二人在該二次聚會中，談及與自訴人有關之事，經查亦與辛○○撰寫刊
      載之本案報導不盡相同。而關於新生國小工程遭到關切之報導，既屬可受公評
      之事，被告等縱加以評論陳述，既查無事證足認其逾限評論而陳述不適當，自
      難課予被告二人刑法之誹謗刑責。至於自訴人提出之辛○○與王浩對話之錄音
      帶譯文節本，因該錄音帶係本案報導發刊後，臺北市議員王浩去電辛○○查問
      本案報導消息來源而側錄之錄音帶，則該錄音帶關於王浩陳述部分，屬於審判
      外之陳述，從無作為本案判斷之依據，且王浩並非右揭二次聚會之與會人，亦
      無傳喚之必要。至於辛○○之筆記本，僅約略記載幾字，且係其事後抄寫，而
      自訴人提出之民進黨二００二年北高市議員黨內初選提名工作流程表，均不足
      影響本院上開認定。此外，復查無其他積極證據足資認定被告等涉有自訴人所
      指之加重誹謗犯行，既不能證明被告二人犯罪，依法自均應為無罪之諭知。
四、臺灣臺北地方法院檢察署以九十一年度他字第四四七八號案件請求併案審理，該
    併辦部分，係自訴人先向檢察官提出告訴，於檢察官偵查終結前，復向本院提起
    自訴，因自訴人指訴之加重誹謗罪係告訴乃論之論，經檢察官依刑事訴訟法第三
    百二十三條第二項但書之規定，停止偵查，將案件移由本院審理，與本案係屬同
    一事實，本院自得併予審理，特此敘明。
據上論斷，應依刑事訴訟法第三百四十三條、第三百零一條第一項，判決如主文。
中      華      民      國    九十二    年      三      月     十七     日
                                    臺灣臺北地方法院刑事第四庭
                                        法  官  吳靜怡
右正本證明與原本無異。
如不服本判決，應於判決送達後十日內，向本院提出上訴狀。
                                        書記官  游秀珠
中      華      民      國    九十二    年      三      月     十七     日


司法院資訊處製作；財團法人民間司法改革基金會備份。
